臺灣嘉義地方法院刑事判決　　　　　　 95年度簡上字第110號
上　訴　人
即　被　告　壬○○
選任辯護人　蔡碧仲律師
　　　　　　陳惠如律師
　　　　　　陳偉展律師
上列上訴人即被告因違反著作權法案件，不服本院嘉義簡易庭95
年度嘉簡字第329號，中華民國95年4月28日第一審判決（聲請簡
易判決處刑案號：臺灣嘉義地方法院檢察署94年度偵續字第60號
），提起上訴，本院管轄之第二審合議庭判決如下：
    主  文
原判決撤銷。
壬○○連續擅自以公開展示之方法侵害他人之著作財產權，處有
期徒刑伍月，如易科罰金，以銀元佰元折算壹日。
    事  實
一、壬○○與李明晃（另經檢察官不起訴處分確定）係朋友關係
    ，緣李明晃在嘉義縣竹崎鄉中和村奮起湖經營「雅琇山莊」
    （登記負責人為李劉富美，另經檢察官不起訴處分確定），
    委由宇訊科技股份有限公司（以下簡稱宇訊公司）設計「雅
    琇山莊」網站（http:/ /www.yeashow.com.tw/），在網路
    宣傳招攬顧客以營利，乃委託壬○○蒐集圖片資料，壬○○
    明知「雅琇山莊」設立網站係以攬客營利為目的，並明知上
    開網站上「自然環境」單元網頁上所使用之如附表所示之鳥
    類及昆蟲之攝影圖片八張，分別為甲○○、己○○、乙○○
    、戊○○、丁○○、丙○○、辛○○等七人（以下稱甲○○
    等人）享有著作財產權之攝影著作，未經甲○○等人之許可
    或授權，不得擅自重製及公開展示，詎其竟基於概括之犯意
    ，自民國（以下同）九十二年十二月間某日起至同年十二月
    底止，先後擅自在「鳳凰谷鳥園網站」及其他不詳網站下載
    ，或由不知情之嘉義縣竹崎鄉中和國小教師提供如附表所示
    之攝影著作，重製各一圖次於隨身碟及電子郵件中，交付圖
    片檔案或傳送電子檔案予不知情之宇訊公司負責人庚○○（
    另經檢察官為不起訴處分確定），利用無犯罪故意已成年之
    庚○○及宇訊公司負責「雅琇山莊」網站之設計師林佩君，
    將如附表所示之圖片上傳於「雅琇山莊」網站之自然環境網
    頁上公開展示。嗣於九十三年十一月十八日經甲○○點閱上
    開網站後，始知悉上情。
二、案經甲○○、己○○、乙○○、戊○○、丁○○、丙○○、
    辛○○訴由臺灣嘉義地方法院檢察署檢察官偵查後聲請以簡
    易判決處刑。
    理  由
一、訊據上訴人即被告壬○○於本院審理時坦承有重製如附表所
    示八張圖片之事實（見本院卷第一七八頁），惟矢口否認有
    上揭違反著作權法之犯行，辯稱：紅頭山雀之照片是伊於九
    十二年間，在鳳凰谷鳥園之網站上取得，伊有向鳳凰谷鳥園
    研究組組長廖天富知會過，他們說只要非營利使用都沒有問
    題，且放置上開圖片之網頁係一獨立網頁，由中和國小網站
    可以連結到「雅琇山莊」網站自然環境網頁，點選「奮起湖
    地區自然生態環境」選項，即可直接進入該單元，並不經由
    雅琇山莊客服網頁，伊提供圖片放置雅琇山莊網站，係為供
    中和國小教師生態教學使用及介紹奮起湖生態環境，出於推
    廣自然生態保育之目的，係屬合理使用，並無營利意圖云云
    。惟查：
    (一)被告自九十二年十二月間某日起至同年十二月底，先後從
      「鳳凰谷鳥園網站」及其他不詳網站下載，或由不知情之
      嘉義縣竹崎鄉中和國小教師提供如附表所示之攝影圖片，
      重製各一圖次於隨身碟及電子郵件中，將圖片檔案交付或
      傳送電子檔案予證人即宇訊公司負責人庚○○，再由庚○○及宇訊公司設計師林佩君將如附表所示之八張圖片上傳
      放置於「雅琇山莊」網站之自然環境網頁公開示等情，業
      據被告於偵查中、原審調查時及本院審理時坦承無訛（見
      偵續字卷第六十三頁，原審卷第十六頁，本院卷第一七八
      頁），並經證人庚○○結證屬實（見發查字第一三四九號
      卷第六十四頁、發查字第三四一號卷第六十九頁、偵續字
      卷第六十三頁，本院卷第一四七至一五五頁）。復有從上
      開「雅琇山莊」網站列印之資料及宇訊公司網頁設計案例
      資料等可資佐證（見發查字第一三四九號卷第四至十七頁
      ，本院卷第七十八至八十六、第八十七至九十一、第一０
      ０至一二０頁），足見被告此部分之自白，核與事實相符
      ，應堪採信。
    (二)被告提供給宇訊公司製作「雅琇山莊」網站自然環境網頁
      公開展示如附表所示之八張鳥類、昆蟲圖片，分別係告訴
      人甲○○、己○○、乙○○、戊○○、丁○○、丙○○、
      辛○○等人所拍攝享有著作財產權之攝影著作，業據證人
      甲○○於本院審理時證述明確（見本院卷第一五七、一五
      八頁）；此外，復有告訴人甲○○等人提出拍攝如附表所
      示之鳥類、昆蟲圖片之攝影著作相片底片、「保育類野生
      動物圖鑑」、「昆蟲圖鑑」、「中華鳥會月曆」、「鳳凰
      谷鳥園鳥類圖鑑」等可資佐證（見發查字第三四一號卷第
      七十四至八十八、第一二六至一四七頁）。足見被告重製
      如附表所示之八張圖片確係告訴人甲○○等七人享有著作
      權之攝影著作無訛。
    (三)上開如附表所示八張圖片，被告並未經告訴人甲○○等人
      授權重製及放置在「雅琇山莊」網站公開展示等情，業據
      證人甲○○於本院審理時證述明確，證人甲○○復結證稱
      ：渠雖有將如附表項次一所示之紅頭山雀圖片授權國立鳳
      凰谷鳥園網站使用，但只能單一一次使用，渠仍享攝影著
      作權等語（見本院卷第一五七、一五八頁）；又證人即國
      立鳳凰谷鳥園研究組組長廖添富於偵查中結證稱：「我們
      會使用攝影著作是與創影電影電腦繪圖股份有限公司簽訂
      臺灣鄉土鳥類及多煤體網路教材及光碟之授權契約書，．
      ．．創影公司製作出來的光碟著作權依雙方委外合約第十
      條規定屬於鳳凰谷鳥園，可是依授權契約書第二條但書規
      定，光碟內的圖片僅限於本專案使用，因為本專案最主要
      教育部補助我們製作後供各級學校的教育推廣使用。」「
      依一般來講，民眾要使用時都會以書面向我們申請，．．
      ．若被告是以電話詢問，我則沒有印象。」等語（見發查
      他字第五五號卷第十、十一頁），足見告訴人甲○○拍攝
      如附表項次一所示之紅頭山雀圖片，僅供學校推廣教育使
      用，不得作為教學以外之其他目的使用，且欲重製供教學
      使用時，須以書面向鳳凰谷鳥園申請，灼然甚明，證人廖
      添富證稱對於被告以電話詢問一事並無印象，被告復無法
      提出以書面向鳳凰谷鳥園申請獲准重製該圖片之證明，其
      辯稱：有向鳳凰谷鳥園研究組組長廖天富知會過，他們說
      只要非營利使用都沒有問題云云，核無足採。從而，被告
      未經告訴人甲○○等七人授權，擅自重製告訴人甲○○等
      人享有著作權之前開如附表所示八張攝影著作之事實，至
      為明確。
    (四)被告重製上開如附表所示之八張圖片，係放置在「雅琇山
      莊」網站上之「自然環境」單元網頁公開展示等情，為被
      告所自承，並經證人庚○○結證無訛，復有告訴人甲○○
      提出從該網頁列印之圖片資料可資佐證；再「雅琇山莊」
      係一營利事業，亦有該山莊營利事業登記證一紙可憑（見
      發查字第一三四九號卷第五十一頁），而山莊係供客人住
      宿、用膳，以收取金錢之營利事業，為一般人所知，上開
      圖片，既係放置在「雅琇山莊」網站之自然環境網頁公開
      展示，則使用者由該網站進入點選「自然環境」網頁，即
      可瀏覽上開八張圖片，藉由該自然環境網頁內容之介紹，
      足以使瀏覽之人產生「雅琇山莊」周圍環境有該圖片所示
      之稀有鳥類及昆蟲，進而萌生前往奮起湖一遊投宿該山莊
      之意願；又「雅琇山莊」網站內雅琇山莊簡介網頁，有該
      山莊房間資訊、房間價格、訂房須知、公共安全設施、雅
      琇特產等之介紹，均為介紹山莊、招攬客人之營利行為無
      疑，參以證人庚○○於偵查中結證稱：「雅琇山莊請我們
      製作網站的目的應該是為了招攬客人」等語（見發查字第
      三四號卷第六十九頁），於本院審理時結證稱：製作該網
      站，雅琇山莊給予二萬餘元報酬等語，足見「雅琇山莊」
      委由宇訊公司製作網站之目的應在招攬客人，吸引、增加
      遊客前往雅琇山莊之消費慾望，要無疑義；另「雅琇山莊
      」網站自然環境網頁有與中和國小網站連結，網路使用者
      由中和國小網站進入點選奮起湖地區自然生態之單元時，
      即可進入雅琇山莊之自然環境網頁瀏覽上開圖片等情，固
      經證人庚○○結證屬實，並有中和國小網頁資料附卷可稽
      ，然應僅係其附加目的，此由上開「自然環境」網頁圖片
      介紹之下端及底頁，復有雅琇山莊之網站網址（http://w
      ww.yea show.com.tw/）、山莊地址（嘉義縣竹崎鄉奮起
      湖159-1號）、聯絡電話（00-0000000(3線)）、傳真號碼
      （00-0000000）、客服電子郵件信箱（service@yeasho
      w.com.tw）等情觀之（見本院卷第一０四至一一二頁），
      凡此，均為介紹山莊、招攬客人投宿消費之營利行為無疑
      ，且能因而使更多人知悉「雅琇山莊」，達到宣傳效果及
      招徠客人住宿、用膳之目的，灼然至明。被告辯稱伊提供
      圖片放置雅琇山莊網站，係為供中和國小教師生態教學使
      用及介紹奮起湖生態環境，出於推廣自然生態保育之目的
      ，屬合理使用，並無營利意圖云云，顯係卸責之詞，不足
      採信。
    (五)綜上所述，被告未經告訴人甲○○等人授權，擅自重製告
      訴人享有著作權之上開八張攝影製作，並利用不知情之證
      人庚○○及宇訊公司設計師林佩君放置在「雅琇山莊」網
      站自然環境網公開展示之事證明確，其犯行堪以認定。
二、關於法律修正之比較及適用：
　　(一)【關於著作權法修正之比較適用】：被告意圖營利而以重
  　　製及公開展示侵害告訴人甲○○等人之著作財產權，其行
　    為後，著作權法於九十三年九月一日修正，茲分述如下：
      1.被告行為時即修正前（九十二年七月九日修正施行）著
        作權法第九十一條第一項之意圖營利而以重製方法侵害
        他人著作財產權罪，其法定刑為「五年以下有期徒刑、
        拘役，或併科新臺幣二十萬元以上二百萬元以下罰金。
        」；九十三年九月一日修正施行之著作權法第九十一條
        第一項之擅自以重製方法侵害他人著作財產權罪之法定
        刑則為「三年以下有期徒刑、拘役、或科或併科新臺幣
        七十五萬元以下罰金。」，經比較新舊法，以裁判時法
        較有利於被告，依刑法第二條第一項前段規定，自應適
        用裁判時之著作權法第九十一條第一項處斷。
      2.被告行為時著作權法第九十二條第一項之意圖營利以公
        開展示之方法侵害他人著作財產權罪，其法定刑為「三
        以以下有期徒刑、拘役，或併科新臺幣七十五萬元以下
        罰金。」；九十三年九月一日修正施行之著作權法第九
        十二條刪除原條文第一項「意圖營利」、第二項「非意
        圖營利」之要件，合併為一條文（不分項），法定刑修
        正為「三年以下有期徒刑、拘役、或科或併科新臺幣七
        十五萬元以下罰金。」，經比較新舊法，以裁判時法得
        單獨「選科」罰金刑較有利於被告，依刑法第二條第一
        項前段規定，自應適用裁判時之著作權法第九十二條處
        斷。
      (二)【關於刑法修正之比較及適用】：按行為後法律有變更
        者，適用行為時之法律。但行為後之法律有利於行為人
        者，適用最有利於行為人之法律。此為刑法第二條第一
        項揭示之法律變更從舊從輕原則，規範目的在於避免惡
        化行為人法律地位，致其受行為時無法預見之刑罰處罰
    　　，故該條文「法律」之解釋限於「刑罰法律」（釋字第
      　一○三號解釋、最高法院五十一年台非字第七六號判例
        參照），循此意旨，則該條文之「變更」當限於「影響
        整體刑罰權規範內容利或不利」之變更，始合其規範目
        的，並與前揭限縮該條文「法律」為「刑罰法律」之實
        務見解一致，至於無涉刑罰權規範之文義修改或條文項
        次調整、增列等，則不屬之，更能與最高法院九十五年
        第八次刑事庭會議決議，認為刑法第五十七條、第五十
        九條等雖事涉處斷刑或刑之加減事由法律，然於法理明
        文化或酌減審認標準見解明文化等不涉刑罰權規範內容
        之條文修正，認非屬刑法第二條「法律變更」之見解相
        呼應。準此：
        1.【刑法第二條第一項修正之法律適用】：被告行為後
        　，刑法於九十四年一月七日修正，同年二月二日公布
    　　　，業於九十五年七月一日施行。按行為後法律有變更
　　　　　者，適用行為時之法律。但行為後之法律有利於行為
  　　　　人者，適用最有利於行為人之法律，修正後之刑法第
    　　　二條第一項定有明文。該條之規定係規範行為後法律
      　　變更所生新舊法律比較適用之準據法，雖亦經修正，
        　但因屬適用法律之準據法，本身尚無比較新舊法之問
          題，應一律適用裁判時之修正後刑法第二條之規定，
          決定適用之刑罰法律（最高法院九十五年五月二十三
          日刑事庭第八次會議決議參照）。
        2.【刑法第三十三條第五款罰金刑之適用】：被告行為
　　　　　後，刑法關於罰金刑之規定業經修正布，舊法第三十
　　　　　三條第五款「罰金：一元以上」之規定，修正公布為
  　　　　新法第三十三條第五款「罰金：新臺幣一千元以上，
    　　　以百元計算之」，新法施行後，應依新法第二條第一
      　　項之規定，適用最有利於行為人之法律（最高法院九
        　十五年第八次刑事庭會議決議參照）。比較新舊法結
          果，刑法法定本刑中列有罰金刑者，舊法顯然較有利
          於行為人，被告本件犯罪關於法定罰金刑部分，以行
      　　為時之舊法第三十三條第五款定其罰金部分之法定刑
        　，對被告較為有利（臺灣高等法院暨所屬法院九十五
          年法律座談會刑事類第一、二號提案研討結論採此見
          解）。
        3.【刑法第五十六條連續犯刪除後之比較適用】：被告
          行為後，於九十四年一月七日修正，同年二月二日公
          布，九十五年七月一日修正施行之新刑法，已刪除第
          五十六條連續犯之規定，原屬連續犯之數個犯罪行為
          ，依新法應論以數罪，併合處罰之，而依修正前之刑
          法第五十六條規定，則論以裁判上一罪，顯然罪刑之
          處罰內容發生變動，此部份之修正，自屬法律變更，
          應有新舊法之比較適用，經比較新舊法結果，以舊法
          較有利於行為人，依刑法第二條第一項前段規定，應
          依修正前刑法第五十六條連續犯規定，論以一罪，併
          加重其刑（最高法院九十五年五月二十三日第八次刑
          事庭會議決議參照）。
        4.【刑法第五十五條牽連犯刪除之法律適用】：被告行
    　　　為後，刑法第五十五條牽連犯之規定，業經刪除，此
    　　　規定之刪除雖非犯罪構成要件之變更，使被告依行為
      　　時法原僅成立裁判上一罪，然依裁判時法則應成立數
        　罪，顯已影響行為人刑罰之法律效果，使刑罰之實質
          內容發生變動而輕重之別，自屬刑法第二條第一項所
          稱之「法律有變更」，而有該條項之適用，即修正前
          論以裁判上一罪，修正後，論以數罪應併罰之，經比
          較新、舊法結果，自以修正前以一罪論之規定較有利
          於被告（最高法院九十五年五月二十三日第八次刑事
          庭會議決議參照）。
        5.【刑法第四十一條易科罰金之比較適用】：被告行為
        　後，罰金　罰鍰提高標準條例第二條業已刪除，而刑
        　法第四十一條第一項前段易科罰金折算標準，已由舊
    　　　法之銀元一百元、二百元、三百元修正為新臺幣一千
      　　元、二千元、三千元，屬科刑規範事項之變更，其折
        　算標準為裁判時所應諭知，自均有就新舊法規定比較
          之必要（最高法院九十五年第八次刑事庭會議決議參
          照），經比較新舊法結果，以被告行為時之舊法較為
          有利於被告，應依刑法第二條第一項前段規定，適用
    　    修正前刑法第四十一第一項前段、第二項，廢止前罰
          金罰鍰提高標準條例第二條規定（最高法院九十五年
          五月二十三日第八次刑事庭會議決議參照）。
　　　　基上，被告行為後，關於連續犯、牽連犯及易科罰金之
　　　　折算標準之修正（或廢止），均以適用修正（或廢止）
  　　　前法律較有利於被告，自不生一體適用法律之問題。
三、核被告所為，係犯著作權法第九十一條第一項之擅自以重製
    之方法侵害他人之著作財產權罪及同法第九十二條之擅自以
    公開展示之方法侵害他人之著作財產權罪。被告利用無犯罪
    故意已成年之庚○○及宇訊公司網站設計師林佩君，將其重
    製告訴人甲○○等享有著作財產權如附表所示之攝影著作，
    放置在「雅琇山莊」網站公開展示，為間接正犯。被告先後
    多次擅自重製及公開展示前述告訴人甲○○等之攝影著作之
    行為，均時間緊接，所犯分別係構成要件相同之罪，各顯係
    基於同一之概括犯意反覆為之，均屬連續犯，各應依修正前
    刑法第五十六條之規定，論以一罪，並各予加重其刑。又被
    告就所犯上開二罪間，有方法、目的之牽連關係，為牽連犯
    ，應依修正前刑法第五十五條之規定，從一情節較重之連續
    擅自以公開展示之方法侵害他人之著作財產權罪處斷。公訴
    人於聲請簡易判決處刑書中雖未論及被告上開連續擅自以公
    開展示之方法侵害他人之著作財產權之罪行，惟因與前開起
    訴並經論科之擅自以重製之方法侵害他人之著作財產權之事
    實有牽連犯之裁判上一罪關係，為起訴之效力所及，本院自
    應併予審究（公訴人未慮及被告此部分應成立間接正犯，而
    以被告此部分罪嫌不足，不另為不起訴處分諭知，尚有未洽
    ，且因不生實質確定力，本院自不受其拘束）。
四、原審判決以被告連續擅自以重製之方法侵害他人之著作財產
    權罪證明確，因以論罪科刑，量處被告有期徒三月，如易科
    罰金，以銀元三百元折算一日，固非無見。然查：被告利用
    無犯罪故意已成年之庚○○及宇訊公司負責「雅琇山莊」網
    站之設計師林佩君，將如附表所示之圖片上傳放置在「雅琇
    山莊」網站之自然環境網頁上公開展示，另成立著作權法第
    九十二條擅自以公開展示之方法侵害他人之著作財產權罪之
    間接正犯，原判決就起訴效力所及之上開部分未予審理，仍
    有就已受請求之事項未予裁判之違法。被告仍執陳詞提起上
    訴，否認犯罪，雖無理由，然原判決既有上開可議，自屬無
    法維持，應由本院撤銷原判決，另為適法之判決。爰審酌被
    告尚無不良之前科素行，其以重製且公開展示之方法侵害他
    人之著作財產權，輕忽對他人著作財產權之尊重，多次且侵
    害多人之攝影著作，迄今尚未能與告訴人等七人達成和解（
    被告雖願以新臺幣二十萬元賠償告訴人等七人，惟為告訴人
    等七人拒絕），復飾言卸責，缺乏悔過之具體表現，犯罪後
    態度不佳等一切情狀，量處有期徒刑五月（原判決就起訴效
    力所及上開之擴張事實，未依著作權法第九十二條規定予以
    論科，其因適用法條不當經本院撤銷改判，依刑事訴訟法第
    三百七十條但書規定，無不利益變更禁止原則之適用，本院
    自得量處較原審為重之刑），並依修正前刑法第四十一條第
    一項前段規定諭知如易科罰金以銀元三百元之折算標準。
五、公訴人於本院審理實行公訴論告時，認被告另涉犯著作權法
　　第九十三條第一款之侵害著作人格權罪（見本院卷第一七七
  　頁），惟現行法第九十三條第一款（九十三年九月一日修正
    施行）之侵害著作人格權罪，前固有該罪之規定，然同法於
    九十二年七月九日修正時，立法機關認為侵害著作人格權之
    行為，以民事手段救濟應已足夠，不以刑事處罰為必要，而
    將該條款規定刪除，予以除罪化，於九十三年九月一日修正
    時，始回復該條款之處罰，被告行為時間為九十二年十二月
    間，依罪刑法定原則，自不成立該條款之罪名，附予明。
據上論斷，應依刑事訴訟法第四百五十五條之一第一項、第三項
、第三百六十九條第一項、第三百六十四條、第二百九十九條第
一項前段，著作權法第九十一條第一項、第九十二條，刑法第二
條第一項、第十一條、（修正前）第五十六條、（修正前）第五
十五條、（修正前）第四十一條第一項前段，（廢止前）罰金罰
鍰提高標準條例第二條，判決如主文。
本案經檢察官鄭葆琳到庭執行職務。
中　　華　　民　　國　　96　　年　　2 　　月　　26　　日
　　　　　　　　　  刑事第一庭  審判長法　官  許進國
                    　  　　　　　　  法　官  曾宏揚
                        　　　　　　  法　官  黃琴媛
 附表：
 ┌──┬─────┬───────┬──────┬──┐
 │項次│攝  影  者│攝  影  著  作│使 用 圖 次 │備註│
 ├──┼─────┼───────┼──────┼──┤
 │ １ │甲　○　○│紅　頭　山　雀│1圖次       │    │
 ├──┼─────┼───────┼──────┼──┤
 │ ２ │己　○　○│白　耳　畫　眉│1圖次       │    │
 ├──┼─────┼───────┼──────┼──┤
 │ ３ │乙　○　○│深　山　竹　雞│1圖次       │    │
 ├──┼─────┼───────┼──────┼──┤
 │ ４ │戊　○　○│青　背　山  雀│1圖次       │    │
 ├──┼─────┼───────┼──────┼──┤
 │ ５ │丁　○　○│紅　山　椒　鳥│1圖次       │    │
 ├──┼─────┼───────┼──────┼──┤
 │ ６ │丙　○　○│台灣麝香鳳蝶  │1圖次       │    │
 ├──┼─────┼───────┼──────┼──┤
 │ ７ │丙　○　○│鍬　　形　　蟲│1圖次       │    │
 ├──┼─────┼───────┼──────┼──┤
 │ ８ │辛　○　○│白　　腊　　蟲│1圖次       │    │
 ├──┴─────┴───────┴──────┴──┤
 │      共計8圖8圖次                                  │
 └──────────────────────────┘
上列正本證明與原本無異。
本件不得上訴。
中　　華　　民　　國　　96　　年　　2 　　月　　26　　日
　　　　　　　　　                  書記官  李銷勳
附錄本案論罪科刑法條全文：
著作權法第九十一條第一項：
擅自以重製之方法侵害他人之著作財產權者，處三年以下有期徒
刑、拘役，或科或併科新臺幣七十五萬元以下罰金。
著作權法第九十二條：
擅自以公開口述、公開播送、公開上映、公開演出、公開傳輸、
公開展示、改作、編輯、出租之方法侵害他人之著作財產權者，
處三年以下有期徒刑、拘役、或科或併科新臺幣七十五萬元以下
罰金。
